【裁判字號】    92,上易,248
【裁判日期】    921014
【裁判案由】    損害賠償
【裁判全文】
臺灣高等法院臺中分院民事判決  九十二年度上易字第二四八號
      上  訴  人  甲○○
                  乙○○○
      被 上訴 人  丙○○
右當事人間請求損害賠償事件，上訴人對於中華民國九十二年四月二十四日臺灣彰化
地方法院九十年度訴字第一二六○號第一審判決不服，提起上訴，本院於九十二年九
月三十日辯論終結，判決如左：
      主      文
上訴駁回。
第二審訴訟費用由上訴人負擔。
      事      實
甲、上訴人方面：
一、聲明：求為判決：
  (一)原判決廢棄。
  (二)被上訴人應給付上訴人甲○○四十九萬零三百四十四元，給付上訴人乙○○○四
    十八萬八千九百七十二元，及均自起訴狀繕本送達被上訴人之翌日起至清償日止
    ，按年息百分之五計算之利息。
  (三)第一、二審訴訟費用由被上訴人負擔。
二、陳述：除引用原審判決書之記載外，補稱：
  (一)原審為上訴人敗訴之判決，無非係以本件車禍肇事責任之歸屬應以中央警察大學
    第二度鑑定書為可採，應認被害人李俊龍騎機車由中橋街支道駛出左轉，未依規
    定讓幹道車優先通行為肇事主要因素，被上訴人行經設有閃光黃燈路口，未依規
    定減速接近，注意安全，小心通過為肇事次要因素，故被害人李俊龍應負擔百分
    之七十之過失責任，自有民法過失相抵規定之適用，是上訴人甲○○請求被上訴
    人賠償之金額，應自其原得請求之一百三十一萬二千三百零五元減為三十九萬三
    千六百九十二元，上訴人乙○○○得請求被上訴人賠償之金額，亦自其原得請求
    之一百三十一萬零五百九十元減為三十九萬三千一百七十七元，然查上訴人已各
    自領得被上訴人所投保第三責任保險金各五十五萬九千五百元，上訴人等所受上
    開金額損害金業已獲得填補，從而上訴人甲○○、乙○○○，分別請求被上訴人
    給付一百七十六萬八千六百四十四元與一百五十一萬零五百九十元暨法定遲延利
    息均顯無理由，應予駁回為據。
  (二)惟「刑事訴訟所調查之証據，及刑事訴訟判決所認定之事實，非當然有拘束民事
    訴訟判決之效力。」最高法院三十八年穗上字第八七號著有判例。原審判決逕以
    本件車禍刑事判決所認定之事實作為本件車禍肇事責任歸屬認定之依據，揆諸上
    揭最高法院判例意旨，實為違誤。再者原審判決又以中央警察大學九十年八月二
    十一日校科字第八九四一一四號鑑定書之結論為判斷本件車禍之肇事因素之唯
    一依據，揆諸最高法院七十九年台上字第五四０號判例：「法院固得就鑑定人依
    其特別知識觀察事實，加以判斷而陳述之鑑定意見，依自由心証判斷事實之真偽
    。然就鑑定人之鑑定意見可採與否，則應踐行調查証據之程序而後定其取捨。倘
    法院不問鑑定意見所由生之理由如何，遽採為裁判之依據，不啻將法院採証認事
    之職權委諸鑑定人，與鑑定僅為一種調查証據之方法之趣旨，殊有違背。」之意
    旨亦顯為違誤。又查中央警察大學九十年八月二十二日校科字第八九四一一四
    號鑑定書，就本件車禍之肇事責任鑑定之結果為：「乙騎士李俊龍騎乘ＲＹＭ－
    六六九號輕型機車，由中橋街支道駛出左轉，未依規定讓幹道車優先通行為肇事
    主要因素；甲車駕駛人丙○○駕駛車號Ｓ七－六四七二號自用小客車，行經設有
    閃光黃燈路口，未依規定減速接近，注意安全，小心通過為肇事次要因素。」惟
    按「轉彎車應讓直行車先行，但直行車尚未進入交岔路口，而轉彎車已達中心處
    開始轉彎，直行車應讓轉彎車先行。」道路交通安全規則第一百零二條第一項第
    六款定有明文。雖同規則第一百零二條第一項第二款規定：「支線道應暫停讓幹
    道車先行。」，惟此係指車輛行至無號誌或號誌故障而無交通警察指揮之交岔路
    口者而言。本件車禍肇事之交岔路口，係設有閃光紅、黃燈之交通號誌，並非係
    無號誌之交岔路口，應無上開道路交通安全規則第一百零二條第一項第二款規定
    之適用，此觀之上開規則之法文為：「車輛行駛至無號誌或號誌故障而無交通警
    察指揮之交岔路口，支線車應暫停讓幹道車先行．．．」即明。而「汽車行駛時
    ，駕駛人應注意車前狀況．．，並隨時採取必要之安全措施。」道路交通安全規
    則第九十四條第三款亦著有規定。
  (三)查被害人李俊龍駕駛機車，係由花壇鄉○○街，左轉中山路，而被上訴人駕駛自
    小客車則係沿中山路由北往南行駛，惟由本件交通事故刑事案卷所附之道路交通
    事故調查報告表(二)現場圖所示，再由機車刮地痕之走向與車道邊線平行，及機車
    最終之位置，汽車破胎點均在外側車道近車道中央部分觀之，可明被上訴人汽車
    與死者李俊龍機車撞擊時，機車之車身幾已擺正與車道平行，此有中央警察大學
    八十九年八月二日校科第八八四一七一號鑑定書在卷足參，而花壇鄉○○路南
    下車道之寬度至少有二十公尺以上，該路段又為直路，李俊龍之機車橫越花壇鄉
    ○○路南下車道時，應為被上訴人所看見，被上訴人應採取減速等必要之安全措
    施，被上訴人卻視若無睹，猶以超過該路段速限之高速行駛，致其所駕自小客車
    之左前方自後追撞李俊龍機車之右後方，其自小客車之左前輪輪胎因撞擊李俊龍
    機車之排氣管而告刺破，李俊龍因而人車倒地，不治死亡上開事實觀之，上揭現
    場圖顯示被上訴人之自小客車左前輪之煞車痕達四‧三公尺，而其起點並非係中
    橋街與中山路之交岔路口中，或係交岔路口前（北方），而係已過了上開交岔路
    口中山路之南下車道中，撞擊點係在花壇鄉○○路南下車道靠近路面邊緣線之位
    置，而李俊龍所駕機車被撞擊之部位係右後側機車之排氣管即明。揆諸上述本件
    車禍之肇事因素，應係被上訴人駕車超速且未充分注意車前狀況，未讓已轉彎過
    中心線之李俊龍之機車先行，致煞車不及追撞李俊龍機車之右後方所致，李俊龍
    駕駛機車行經交岔路口，依規定轉彎突遭被上訴人超速行駛之自小客車自後追撞
    ，應無肇事因素，原審罔顧上開事証，逕認無其他積極証據証明被上訴人超速行
    駛，而認被害人就本件車禍肇事責任之上開主張並無可取。
  (四)綜上所述，可明本件車禍肇事責任全在於被上訴人，被害人李俊龍並無肇事因素
    ，請鈞院履勘現場，即可究明上訴人就本件車禍肇事責任歸屬之主張是否可採。
    原審判決遽以本件車禍刑事判決認定之事實暨中央警察大學第二度之鑑定意書，
    率認被害人李俊龍應負百分之七十之主要肇事責任，被上訴人只應負百分之三十
    之次要肇事責任，依過失相抵減輕被上訴人應負之損害賠償金額，而駁回上訴人
    本件損害賠償之請求，實為違誤，上訴人難以甘服。查本件車禍被害人李俊龍雖
    無肇事因素，上訴人仍願以李俊龍負百分之二十之過失責任，被上訴人袛負百分
    之八十過失責任為標準，以計算被上訴人應賠償上訴人之金額，即依原審判決所
    認定被上訴人應分別賠償上訴人甲○○、乙○○○之總金額之八十％各扣除其二
    人所受領之第三人責任保險金之五十五萬九千五百元後分別為，四十九萬零三百
    四十四元與四十八萬八千九百七十二元，及均自起訴狀繕本送達被上訴人之翌日
    起至清償日止，按年息百分之五計算之利息。
乙、被上訴人方面：
一、聲明：求為判決如主文。
二、陳述：除引用原審判決書之記載外，補稱：
  (一)本件被告確無任何過失之侵權行為責任：
    按「刑事法院對於被告有無不法行為之判斷，於獨立民事訴訟之裁判時，不受拘
    束，故如當事人就此有所爭執時，民事法院仍應調查其提出之證據予以斟酌認定
    ，不得專以刑事有罪判決為唯一依據。」最高法院七十年台上字第二五四五號判
    決要旨參照。職是，縱本件被上訴人涉嫌過失致死乙案業已經台灣高等法院台中
    分院刑事庭判處有罪確定，惟依前揭最高法院之判決要旨所示，法院於獨立之民
    事裁判時，仍應就事實證據部分予以調查審認，不得專以刑事有罪判決為唯一依
    據。經查被上訴人就本件車禍確無任何過失肇事之責任，茲將重要爭點分述如后
    ：
    1.道路交通事故調查報告表：
      依案發當時前往車禍現場處理之警員許頓欽所製作之『道路交通事故調查報告
      表』，其上明確記載：「於上述時間、地點，不明白色富豪轎車撞擊正駛入中
      山路Ｂ車ＲＹＭ－６６９號輕機車由被害人李俊龍駕駛，後逃逸，Ｃ車丙○○
      正好駕駛自小客Ｓ７－６４７２號因煞車後破胎，駛出外側（路肩），Ｂ車飛
      下撞擊Ｃ車左邊（輪胎上方）後，機車滑行而停止，Ｃ車從李俊龍飛空時穿過
      ，‧‧‧」等語，由此足證被害人確因先遭該「不明白色富豪轎車」撞擊，導
      致發生本件事故，並非被上訴人有先撞擊機車之行為，加以被上訴人係於被害
      人遭撞擊彈起之時，自其身體下方穿過，是被上訴人確非本件肇事者，堪以認
      定。
    2.台灣省彰化縣區車輛行車事故鑑定委員會鑑定報告：
      按『台灣省彰化縣區車輛行車事故鑑定委員會』鑑定結果，亦明白揭示：「依
      丙○○警、檢訊筆錄所載，並據證人陳文明應警、檢訊時證述之情節顯示，李
      俊龍駕駛輕機車係於穿越路口時逃逸之白色富豪牌小客車所撞及，丙○○當時
      正常行車遇狀況煞車，應無肇事因素。」亦作同上之認定，是被上訴人無涉過
      失致死犯行，洵堪認定。復以：
      (1)證人陳文明證稱：「有看到李俊龍騎ＲＹＭ－６６９號直接騎至缺口欲往南
        下，當時南下有三輛車子，內側車道有煞車未撞擊，從中間又冒出白色富豪
        轎車撞擊ＲＹＭ－６６９號，人、車都飛了起來‧‧‧機車就飛到外側車道
        ，被丙○○駕自小客車撞擊，自小客車輪胎破掉，蔣員因閃避不及。當時是
        蔣員先煞車破胎後，駛到旁邊後再撞到飛來之機車。那白色富豪轎車肇事後
        有向前行駛後停下來，我以為他會停下來處理，結果不到幾秒鐘就逃走，‧
        ‧‧。」等語。
      (2)證人賴全林證稱：「有二、三部車緊急煞車，有一輛白色轎車肇事有停下來
        ，但人未下來，就駕車逃逸，另Ｓ７－６４７２號因輪胎破胎，留在現場，
        另一部車連停車都沒有，就駛離現場。‧‧‧。」等語。
      (3)被上訴人則供稱：「他（指被害人）一轉進入中山路南下（左轉）就被白色
        轎車撞擊，撞擊後機車滑至外側車道，我已煞車不及，撞擊ＲＹＭ－６６９
        號機車後滑行（輪胎已破）。」「‧‧‧並有路人稱趕快追逃逸車輛，我連
        忙跑到車旁見左前方輪胎破掉，無法行駛。但有見前方二、三百公尺前有停
        一輛白色轎車（是逃逸車輛），停約十秒後逃逸。」。
      (4)由上開重要事證可知，本件確實肇事車輛應係該逃逸之白色小客車，被上訴
        人確無涉過失致死犯行，何能僅因無法追查該肇事逃逸車輛而以被上訴人代
        之？尤其，目擊證人均稱該肇事車輛逃逸前曾於肇事地點前方二、三百公尺
        處為短暫停留，衡情若非肇事車輛皆不願多作停留，是否說明該真正肇事車
        輛於肇事後因心慌不安而直覺停駛下來，再因不敢承擔肇事後果而逃逸？刑
        事庭就前揭有利於被上訴人之重要事證竟未詳細審酌，亦未具體說明其不採
        納之理由，僅以鑑定報告應較證人陳文明之證詞可採云云，即入被上訴人於
        罪，從而，足見刑事庭就本案之認事用法顯有違誤。
  (二)中央警察大學就本件車禍事故先後所為之校科字第八八四一七一號及校科字
    第八九四一一四號鑑定書存有瑕疵，且與經驗法則不符。顯不足為被上訴人不利
    判決之證據：中央警察大學校科字第八八四一七一號鑑定書部分：
    1.經查該鑑定書所為「汽車破胎點與機車刮地痕起點甚為接近，足見汽、機車撞
      擊後機車迅速倒地，而汽車破胎點之前方應即為兩車之撞擊地點」之推論，過
      於率斷，實不足作為不利被上訴人犯行之認定。依「道路交通事故調查報告表
      」所載，機車飛下撞擊被上訴人所駕車左邊輪胎上方後，機車隨即落地滑行而
      停止，被上訴人之車係因機車之撞擊才會造成破胎，而機車亦因撞擊被上訴人
      之車後始落地乃造成刮地痕，此「破胎」與「刮地痕」幾乎是同時產生，故汽
      車破胎點與機車刮地痕起點極為接近，乃事所當然。然該鑑定書卻以先入為主
      之觀念，先是認定被上訴人車輛撞擊被害人機車，再以汽車破胎點與機車刮地
      痕起點甚為接近為由，推斷汽車破胎點之前方為兩車之撞擊地點云云，其推論
      顯然過於主觀，而不足採。
    2.復查，就被害人遭撞擊後，其人、車所在之位置觀之，被害人勢必在遭受極強
      大衝撞力之情況下，始會造成被害人飛越至被上訴人車後方之結果，而此強大
      之衝撞力，倘係因被上訴人之車自後猛力撞擊被害人機車所致，則以汽車及機
      車兩車高度觀之，被上訴人車之前頭應嚴重受損，而非僅有左前輪胎被刺破此
      輕微損傷。甚者，果本件被害人由被上訴人駕車撞擊（按：被上訴人否認之）
      ，依刑事判決事實欄及理由欄所示，被上訴人既於撞擊被害人機車前已發現危
      險而有閃避動作，則以被上訴人汽車當時車速約五、六十公里、且隨之驟減之
      車速，若與被害人機車相互碰撞，豈會造成被害人機車之排氣管有如此嚴重之
      凹陷？此點與經驗法則明顯不符，刑事庭未察至此，遽採該鑑定結果為不利被
      上訴人事實之認定，顯有不適用經驗法則之違誤，要無足採。
    3.中央警察大學校科字第八九四一一四號鑑定書部分：
      (1)經查該鑑定書雖推論被上訴人車輛之左前輪胎運轉至時鐘八點半方向位置時
        ，與被害人機車排氣管尾端發生碰撞，致被害人機車排氣管尾端碰觸被上訴
        人左前輪的鋼圈外側凸緣，在向前、向下的撞擊力量作用下，造成被害人機
        車左後排氣管尾端受撞凹損、排氣出口尾端有向前向下受撞凹損變形云云；
        惟觀之被害人所騎機車之主要受撞擊點係排氣管，然被上訴人車輛除左前方
        有輕微擦痕與輪胎被刺破外，並無明顯撞擊痕跡，且該擦痕之位置顯較被害
        者機車之排氣管高出甚多，倘由機車排氣管撞擊被上訴人左前輪，該排氣管
        絕無可能發生如此嚴重之凹陷，足證兩車直接撞擊與情理不合；加以，被上
        訴人駕車行駛至車禍路口前己見被害人騎車駛入之緊急狀況而煞車右偏，煞
        車後被上訴人車輛仍於滑動中，則於被上訴人車速減低情況下，亦無對被害
        人機車產生巨大之直接衝擊力之理，此外，倘鑑定人採認證人所供之證詞，
        則本件車禍事故可否呈現與被上訴人及被害人車輛撞擊之相同場景？該鑑定
        書就此未予分析，推論顯然疑義。
      (2)再者，鑑定報告認「被害人機車車損單純，並無與他車碰撞之直接證據，或
        許案發當時真的有白色富豪轎車經過，惟從不同證人所在位置之角度，當聽
        到有碰撞或拖地聲響再找尋目標，皆已經是甲乙兩車碰撞後的場景」，顯屬
        推測。蓋被害人機車係遭不明白色轎車撞擊後，再衝向被上訴人已煞車不及
        之汽車，業經證人供述明確，在未查明證人之證述確有不足採信之事實以前
        ，不能隨意認定證人之敘述係屬碰撞後的場景；況且證人陳文明曾證稱：「
        ‧‧‧我就開車沿中山路追肇事車輛，結果無功而返。」等語，益徵證人並
        非僅目擊『碰撞後的場景』而已，在碰撞之前的場景證人亦有目睹，且確有
        白色轎車存在，否則證人陳文明即無上開陳述，惟何以鑑定不採其陳述？是
        鑑定報告之分析置證人有利於被上訴人之證詞於不顧，以不負責任之態度，
        推認證人所見已是碰撞後之場景云云，其鑑定結論自無參考價值。
      (3)此外，該鑑定報告僅以「被害人由中橋街支道駛出左轉，未依規定讓幹道車
        優先通行，為肇事主要因素，被告駕車行經設有閃光黃燈路口，未依規定減
        速慢行、注意安全、小心通過為肇事次要因素」為結論，然被上訴人於案發
        當日行經車禍地點前已察覺緊急狀況而減速煞車，並向右偏行，則該鑑定書
        率稱被上訴人未減速慢行，是否合理？已有可議。而且，被害人突然騎車自
        中橋銜衝出，遭不明白色富豪汽車撞擊後，再衝向被上訴人已緊急煞車之汽
        車，則於不論被上訴人減速與否，被上訴人皆不及迴避下，被上訴人之車輛
        顯係遭被害機車撞擊，而屬被害人之一。故該鑑定書率以被害人機車排氣管
        之毀損係由被上訴人之車輛撞擊所致，而為不利被上訴人之推論，實難令被
        上訴人信服。尤其，該鑑定書係事後所為之鑑定，僅足以證明被上訴人與被
        害人兩車間確有碰撞情事發生，此外並不能說明本案車禍發生之實際經過。
      (4)據上所述，前開二次鑑定書均未予通盤考量所有可能之肇事因素，僅憑鑑定
        人主觀、片面之判斷，且疑義叢生，無助於肇事真相之釐清，揆諸證據法則
        ，實不足採為不利被上訴人事實之證據甚明。
  (三)縱認被上訴人有侵權行為之過失責任（按：被上訴人否認之），惟因被害人應負
    主要過失責任，依法被上訴人得主張「過失相抵」規定之適用：
    1.按民法第二百十七條第一項規定：「損害之發生或擴大，被害人與有過失者，
      法院得減輕賠償金額，或免除之。」，又「‧‧‧民法第一百九十二條第一項
      規定不法侵害他人致死者，對於支出殯葬費之人，亦應負損害賠償責任，係間
      接被害人得請求賠償之特例。此項請求權，自理論言，雖係固有之權利，然其
      權利係基於侵權行為之規定而發生，自不能不負擔直接被害人之過失，倘直接
      被害人於損害之發生或擴大與有過失時，依公平之原則，亦應有民法第二百十
      七條過失相抵規定之適用。」，「惟按民法第二百十七條第一項規定之適用，
      原不以財產上之損害賠償請求權為限，即非財產上之損害賠償請求權亦有其適
      用。原判決就醫藥費請求部分，按過失相抵之法則，減免二分之一賠償金額，
      於法固無不合。就慰撫金四十元部分，則漏未按同一法則，減免二分之一賠償
      金額，自有不適用法規之違誤。」，最高法院七十三年台再字第一八一號判例
      與八十一年台上字第一八號判決參照。
    2.經查本件被害人李俊龍對於本件事故與有過失，且依鑑定報告之結果，被害人
      所負為主要過失責任，上訴人所請求者無論係財產上之喪葬費用等，或是非財
      產上之慰撫金給付等，被上訴人均得依「過失相抵」之規定主張酌減或免除之
      。原審認定被害人為肇事主要原因，故上訴人所應承擔之過失責任為百分之七
      十尚無不當。
  (四)上訴人上訴理由空言主張被害人李俊龍無過失，顯無可採，又上訴人一方面主張
    李俊龍無過失，另一方面又自稱願負擔李俊龍百分之二十之過失責任，其主張前
    後矛盾，實無足取。
      理      由
一、上訴人起訴主張，被上訴人於八十七年三月二十五日二十時五分許，駕駛車號Ｓ
    ７－６４７２號自小客車，沿彰化縣花壇鄉○○路外側快車道，由彰化往員林方
    向行駛，途經彰化縣花壇鄉○○路一段與中橋街口時，無視於交通安全法令，行
    車時應充分注意車前狀況，並採取必要之安全措施，以及駕車行經閃光黃燈交岔
    路口時應減速慢行，小心通過之規定，猶貿然高速行駛，致撞及適時駕駛車號Ｒ
    ＹＭ－６６９號機車，由上開路段之中橋街左轉中山路南下快車道之李俊龍之機
    車右後方排氣管，排氣管因受強力撞擊而破裂，管口前彎插破被上訴人所駕自小
    客車之左前輪，李俊龍因受強力撞擊而騰空翻起後頭部墜地，致腦部挫傷，送醫
    急救至八十七年四月六日二十時二十二分不治死亡。上訴人為李俊龍之父母，因
    被上訴人之不法行為，而受有喪葬費、扶養費及精神慰撫金之損害，爰求為命被
    上訴人賠償上訴人李大幅一百七十六萬八千六百四十四元，乙○○○一百五十一
    萬零五百九十元，及均自起訴狀繕本送達被上訴人之翌日起至清償日止，按年息
    百分之五計算之利息之判決。
二、被上訴人則以，被害人係另被另一部白色轎車撞擊，然後騰空飛起，才被被上訴
    人所駕駛之汽車撞擊，被上訴人並無過失。若法院仍認定本件被害人之機車係由
    被上訴人所撞擊，則依本院九十年度交上訴字第二０一八號刑事判決，認定被上
    訴人僅負次要過失責任，被害人李俊龍應負主要過失責任，應依過失相抵法則減
    輕賠償金額，且上訴人因被害人李俊龍死亡，已領得第三責任險保險金一百十一
    萬九千元，其所受損害均已獲得填補，上訴人請求被上訴人賠償其損害，應無理
    由等語，資為抗辯。
三、經查，上訴人主張被上訴人於右揭時、地駕駛上開自用小客車，途經彰化縣花壇
    鄉○○路○段與中橋街口時，通過設有閃光黃燈之右揭路口，適有李俊龍騎乘車
    牌號碼ＲＹＭ－６６９號機車，由中橋街欲左轉沿中山路行駛，自中橋街騎入中
    山路南下快車道，被上訴人所駕右揭車輛撞及機車之右後方排氣管，李俊龍亦遭
    此強力撞擊而騰空翻起後頭部墬地，致其腦部挫傷，經送醫急救，延至八十七年
    四月六日二十時二十二分不治死亡等情，為兩造所不爭執，並經原審調閱台灣彰
    化地方法院檢察署八十七年度相字第二七六號相驗卷，且有道路交通調查事故表
    、現場簡圖、照片十一張附於該相驗卷，堪信為真實。
四、上訴人主張，本件車禍係被上訴人駕車超速，且未充分注意車前狀況，未讓已轉
    彎過中心線之李俊龍機車先行，致煞車不及追撞李俊龍機車之右後方所致。李俊
    龍騎乘機車行經交岔路口，依規定轉彎突被超速行駛之自用小客車自後追撞，應
    無肇事因素云云。然查：
  (一)本件之肇事責任經送臺灣省彰化縣區車輛行車事故鑑定委員會鑑定結果，認被上
    訴人應無肇事因素，有該委員會八十七年八月十八日彰鑑字第八七四○六號函可
    稽；又送台灣省車輛行車事故覆議鑑定委員會覆議結果，認本案應以被上訴人夜
    晚駕車行經閃光號誌交岔路口，未減速慢行，且疏未注意車前狀況，閃避失當，
    自後擦撞左前即將通過路口之李俊龍機車右後側而肇事。為慎重起見，將兩車車
    損送內政部警政署刑事警察局作跡證比對，鑑定車禍肇事原因，該局覆稱：「因
    本局並未就相關跡證進行採樣鑑定（如撞擊點之油漆碎片、微物跡證等之鑑驗分
    析），僅就所附資料，歉難研判相關之肇事原因，建請將上開資料送由專業之交
    通事故鑑定單位（如中央警察大學交通系）鑑定，以利重建事故現場；故才先後
    二度送中央警察大學鑑定；中央警察大學第一次鑑定結果認：據交通事故調查報
    告表所載，汽車破胎點與機車刮地痕起點甚為接近，足見汽、機車撞擊後機車迅
    速倒地，而汽車破胎點之前方應即為兩車之撞擊地點；再據機車刮地痕之走向與
    車道邊線平行，及機車最終位置、汽車破胎點均在外側車道近車道中央部分，可
    見被上訴人汽車與死者機車撞擊時，機車之車身幾已擺正與車道平行；再據汽車
    左前輪破，煞車痕先向右再向左成左旋弧狀，此應係被上訴人試圖向右打方向盤
    致使左前輪後方裸露在車弧蓋之外遭機車排氣管撞及爆胎，由於左側因左前輪爆
    胎而阻力較大所致，亦顯見被上訴人在撞擊前已發現危險方有此閃避動作，而認
    被害人之死亡，係由被上訴人之車輛所造應成，此有該校八十九年八月二日（
    ）校科字第八八四一七一號鑑定書足參；第二度鑑定結果認：本案發生在交岔路
    口附近，碰撞時被害人機車有向右偏移行駛力量；及由被上訴人車輛左前輪胎之
    損害特徵、被害人機車排氣管尾端之高度，被上訴人車輛雖有往右偏閃，但被害
    人機車亦有往右斜靠行駛的力量，致使被害人機車排氣管尾端戳破被上訴人車胎
    留下圓弧形撕裂特徵，被上訴人車輛輪胎與鋼圈因破胎惟仍以逆時鐘方向旋轉，
    尚有向下之力量，致被害人機車排氣管尾端在此向前、向下的撞擊力量作用下，
    形成機車排氣管尾端之受損特徵；及由現場括地痕跡，二車碰撞時被上訴人車輛
    在北向南之外側車道外側跨路邊邊線行駛，及由於被上訴人車輛左前車頭車角與
    保桿較低而且內縮，加以被害人機車右後車尾擋泥板、車尾、牌照位置翹起且高
    度較高，故在被害人機車往右橫移與被上訴人車輛右偏行駛之過程碰觸未造成明
    顯車損，僅造成被害人機車排氣管尾端與被上訴人車輛輪胎碰觸之追撞，雖有證
    人指有白色富豪轎車碰撞被害人機車情事，惟被害人機車車損單純，並未與他車
    碰撞之直接證據，結論認被害人機車由中橋街支道駛出左轉，未依規定讓幹道車
    優先通行，為肇事主要因素，被上訴人行經設有閃光黃燈路口，未依規定減速接
    近、注意安全、小心通過，為肇事次要因素，有該校九十年八月二十二日（九十
    ）校科字第八九四一一四號鑑定書可參，以上事實均經原審調閱上開相驗卷與該
    院八十八年度交訴字第五十號刑事卷確認屬實。
  (二)按轉彎車應讓直行車先行；支線道車不讓幹道車先行處六百元以上一千八百元以
    下罰鍰，道路交通安全規則第一百零二條第一項第六款，道路交通管理處罰條例
    第四十五條第一項第九款分別定有明文。經查，肇事處係設有閃光號誌管制之交
    叉路口，中山路閃光黃燈為幹道、中橋街閃光紅燈為支道，有道路交通調查事故
    表可稽，由被害人之機車轉入南下車道尚未完全轉正，尚有向右斜靠行駛的力量
    ，即遭駛至之被上訴人車輛撞及，足證被害人於該路口未先暫停待確定無直行車
    輛通過，即先冒然左轉入南下車道，為本件主要肇事原因。且根據原審調閱上開
    相驗卷內之道路交通調查事故表，肇事路段之速限為每小時七十公里，而當時被
    上訴人駕車的速度，除由被上訴人在警詢自承為時速五、六十公里外，並無其他
    積極證據證明被上訴人當時超速行駛，故上訴人主張：李俊龍之機車於案發受撞
    時，已橫越過花壇鄉○○路南下車道之中心線，其車頭已由西轉向南而幾近與路
    面邊線平行，被上訴人以超過該路段速限之高速行駛，未讓已轉彎過中心線之李
    俊龍之機車先行，致煞車不及追撞李俊龍云云，並無可取。且李俊龍並未領有合
    法駕駛執照，為上訴人甲○○所自承，被害人李俊龍對本件事故與有過失甚明，
    依上開鑑定報告之結果，亦認被害人所負為主要過失。關於本件之肇事原因，雖
    經送請上開機關鑑定，所為鑑定結果尚非一致，惟依前揭說明，應以較具專業交
    通事故鑑定單位之中央警察大學所為第二度鑑定書為可採，本件應認被害人李俊
    龍騎機車由中橋街支道駛出左轉，未依規定讓幹道車優先通行，為肇事主要因素
    ，被上訴人行經設有閃光黃燈路口，未依規定減速接近、注意安全、小心通過，
    為肇事次要因素。
  (三)被上訴人駕車行經該肇事路口，本應減速慢行，作隨時停車之準備，亦應注意車
    前狀況，並隨時採取必要之安全措施，此等義務於道路交通安全規則、第九十四
    條第三項、道路交通標誌標線號誌設置規則第二百十一條第一項第一、二款分別
    定有明文。被上訴人無不能注意之情事竟疏未注意，仍未減至安全之速度行經該
    路口以致肇禍，則被上訴人過失駕車肇事行為，與被害人之死亡結果間，自具有
    相當因果關係。且本案被上訴人過失致人於死刑事部分，業經本院刑事庭九十年
    度交上訴字第二０一八號判處被上訴人有期徒刑五月，如易科罰金以三百元折算
    一日確定在案。被上訴人於原審行準備程序時亦自認：「台灣高等法院台中分院
    九十年度交上訴字第二０一八號刑事判決所認定的事實是正確的」等語在卷（見
    原審卷第八十九頁），被上訴人就系爭肇事應負過失責任甚明。被上訴人於原審
    行言詞辯論時與上訴理由雖均辯稱：不服上開刑事判決云云（參原審卷第一百頁
    ），然按「自認」之撤銷，除別有規定外，以自認人能證明與事實不符或經他造
    同意者，始得為之，民事訴訟法第二百七十九條第三項定有明文，被上訴人於原
    審行言詞辯論時既未證明前於原審行準備程序之自認與事實不符，亦未經上訴人
    同意撤銷，其撤銷自認自非適法，附此指明。
五、按因故意或過失，不法侵害他人之權利者，負損害賠償責任；不法侵害他人致死
    者，對於支出醫療及增加生活上需要之費用或殯葬費之人，亦應負損害賠償責任
    。被害人對於第三人負有法定扶養義務者，加害人對於該第三人亦應負損害賠償
    責任；不法侵害他人致死者，被害人之父、母、子、女及配偶，雖非財產上之損
    害，亦得請求賠償相當之金額，民法第一百八十四條第一項前段、第一百九十二
    條第一項、第二項，第一百九十四條分別定有明文。被上訴人就被害人李俊龍之
    死亡結果間，既有過失，自應就上訴人所受之損害，負賠償責任。因當事人雙方
    對於原判決所認定之賠償金額，均表示沒有意見，故上訴人甲○○得請求被上訴
    人賠償之總金額為一百三十一萬二千九百零五元（包括殯葬費二十三萬六千一百
    五十元、扶養費二十七萬六千七百五十五元、精神慰撫金八十萬元），上訴人乙
    ○○○得請求被上訴人賠償之總金額為一百三十一萬零五百九十元（包括扶養費
    五十一萬零五百九十元、慰撫金八十萬元），應可確定。
六、又損害之發生或擴大，被害人與有過失者，法院得減輕賠償金額，或免除之，民
    法第二百十七條第一項定有明文。本件車禍發生之肇事責任歸屬既經認定，被害
    人李俊龍騎機車由中橋街支道駛出左轉，未依規定讓幹道車優先通行，為肇事主
    要因素，被上訴人行經設有閃光黃燈路口，未依規定減速接近、注意安全、小心
    通過，為肇事次要因素，已如前述，本院認為被害人李俊龍應負擔百分之七十之
    過失責任，被上訴人應負擔百分之三十之過失責任，上訴人主張被害人李俊龍無
    肇事因素，為仍願負擔百分之二十之過失責任等語，並不足取。而被上訴人復就
    上訴人之損害賠償請求抗辯應依過失比例分擔，從而本件應有上開過失相抵規定
    之適用，是上訴人甲○○請求被上訴人賠償之金額應減為三十九萬三千八百七十
    二元（元以下四捨五入）；上訴人乙○○○得請求被上訴人賠償之金額應減為三
    十九萬三千一百七十七元。
七、然查，本件因被上訴人業另投保強制汽車責任保險，上訴人業已領得保險金一百
    十一萬九千元等情，業據兩造自認在卷（分別見原審卷第八十四頁、第八十九頁
    ），應認上訴人各已領得保險金五十五萬九千五百元，既然上訴人甲○○、乙○
    ○○依前述計算得請求之賠償金額分別依序僅為三十九萬三千八百七十二元與三
    十九萬三千一百七十七元，則上訴人所受損害於受上開保險金理賠後，即獲填補
    ，從而，上訴人請求被上訴人應再分別給付上訴人甲○○四十九萬零三百四十四
    元，上訴人乙○○○四十八萬八千九百七十二元，及均自起訴狀繕本送達被上訴
    人之翌日起至清償日止，按年息百分之五計算之利息，即無理由，不應准許。
八、綜上所述，上訴人主張本於損害賠償之法律關係，請求被上訴人應再分別給付上
    訴人甲○○四十九萬零三百四十四元，上訴人乙○○○四十八萬八千九百七十二
    元，及均自起訴狀繕本送達被上訴人之翌日起至清償日止，按年息百分之五計算
    之利息，為無理由，不應准許。原審為上訴人敗訴之判決，並無不合。上訴意旨
    指摘原判決不當，求予廢棄改判，為無理由，應予駁回。
九、本件事實已臻明確，兩造其餘攻擊防禦方法及舉證，與判決基礎不生影響，爰不
    一一論述，附此敘明。
十、據上論結，本件上訴為無理由，依民事訴訟法第四百四十九條第一項、第七十八
    條，判決如主文。
中      華      民      國    九十二    年      十      月     十四     日
~B1民事第三庭審判長法  官  陳照德
~B2                法  官  陳成泉
~B3                法  官  曾謀貴
右為正本係照原本作成。
不得上訴。
~B                書記官  王瑩澤
中      華      民      國    九十二    年      十      月     十五     日
                                                                        Ｂ


司法院資訊處製作；財團法人民間司法改革基金會備份。
